臺灣高等法院民事判決　　　　　　　　　　　　　　九十三年度上易字第八八六號
　　上　訴　人　甲○○
　　訴訟代理人　吳家業律師
　　被 上 訴人　彰化商業銀行股份有限公司
　　法定代理人　張伯欣
　　訴訟代理人　梁雅鈴
右當事人間請求返還不當得利事件，上訴人對於中華民國九十三年七月二十三日臺灣
臺北地方法院九十三年度訴字第一二七二號第一審判決提起上訴，經本院於九十三年
十二月一日言詞辯論終結，判決如左：
    主  文
原判決關於駁回上訴人後開第二項之訴及命上訴人負擔訴訟費用之裁判均廢棄。
被上訴人應再給付上訴人新台幣肆拾肆萬伍仟陸佰捌拾壹元，及自民國九十三年五月
二十二日起，至清償日止，按年息百分之五計算之利息。
第一審訴訟費用關於命上訴人負擔部分及第二審訴訟費用，均由被上訴人負擔。
    事  實
壹、上訴人方面：
一、聲明：
  (一)原判決不利於上訴人部分廢棄。
  (二)右廢棄部分，被上訴人應給付上訴人新台幣（下同）四十四萬五千六百八十一元
    ，及自民國（下同）九十三年五月廿二日起至清償日止按週年利率百分之五計算
    之利息。
二、陳述：除與原判決記載相同者，茲引用外，補陳略稱：
  (一)系爭本票乃清償林椿洋之借款債務而簽發，主債務人林椿洋既對本件本票債務為
    時效抗辯而拒絕拒付，則：1.以票據法論：系爭本票之原因關係之借款債務已消
    滅，上訴人與被上訴人乃系爭本票之直接前後手，上訴人自得以系爭本票之原因
    關係消滅而主張本件本票債務不存在。否則，上訴人清償後，仍得依民法第七百
    四十九條之規定向林椿洋求償，林椿洋雖已對被上訴人為時效抗辯而本得受其利
    益，卻又因上訴人之求償而失其本得受之利益，被上訴人則因林椿洋為時效抗辯
    拒絕給付致其本票債權消滅，卻又在未行使借款返還請求權之情形下，得自執行
    法院受領上訴之本票債務給付，兩相扭曲矛盾，殊非情理之可通。2.就民法保證
    規定而言：主債務人林樁洋業向被上訴人主張時效抗辯拒絕給付，上訴人基於連
    帶保證人身分，依民法第七百四十九條、第二百七十六條第二項規定，上訴人亦
    同免其責，何來上訴人須與其他連帶保證人即蘇清連、廖金松須平均分擔債務之
    理？況若如被上訴人之主張，上訴人仍應與蘇、廖等三人平均分擔，則上訴人與
    蘇、廖清償後，仍可依民法第七百四十九條之規定，向林椿洋求償，果爾，林椿
    洋即失其時效抗辯之利益，足見被上訴人此一主張顯與民法第二百七十六條第二
    項規定之意旨不符。
貳、被上訴人方面：
一、聲明：上訴駁回。
二、陳述：除與原判決記載相同者，茲引用外，補陳略稱：
  (一)關於上訴人陳述之答辯：1.就票據法而言：依該法第五條規定，被上訴人於七十
    三年執有上訴人與訴外人林椿洋、蘇清連、廖金松等三人共同簽發之本票未獲清
    償為由，向臺灣台北地方法院聲請七十三年度票字第八八四九號民事裁定，上訴
    人及林椿洋、蘇清連、廖金松等顯係基於連帶債務關係對於被上訴人各負全部給
    付之責任，上訴人自屬民法第二百七十二條所規定之連帶債務人，要無疑義。況
    本件票款債權，係上訴人與林椿洋、蘇清連及廖金松四人為共同發票人，並無內
    部分擔之約定，就其內部而言自應平均分擔債務，縱依民法第二百七十六條第二
    項規定僅得免除林椿洋、蘇清連及廖金松應分擔部分，上訴人認為應免除票款債
    務之全部，容有誤會。2.就民法保證規定而言：依民法第七百四十八條、第二百
    八十一條第一項規定、最高法院八十一年台上字第三八號判決意旨，上訴人所稱
    依民法保證之規定無內部應分擔之部分，乃其與主債務人林椿洋無應分擔部分，
    然上訴人與蘇清連、廖金松等仍有內部應分擔之部分。況依民法第二百八十條規
    定，本件若依上訴人稱係依民法保證之規定而言，主債務人林椿洋之連帶保證人
    ，就林椿洋對於被上訴人之債務均負連帶清償責任，揆諸民法第二百八十條之規
    定，自應由該三名連帶保證人平均分擔義務，且依民法第二百七十六條所稱該債
    務人應分擔之部分係指保證人間內部分擔之部分，保證人與主債務人間本無應分
    擔部分可言，何以稱得依第二項之規定，可免除本件票款債務之全部？足見上訴
    人理由不足採。
  (二)依民事訴訟法新制，將以往上訴第二審所採續審制作較為嚴格之限制，乃係為導
    正過去第一審上訴第二審案件過於浮濫之現象，期使第一、二、三審之案件量比
    例，呈現完善金字塔型訴訟制度，俾達成節省訴訟資源、提昇司法效能之最終目
    的。新修正之民事訴訟法第四百四十七條規定，將以往當事人原則上「得」於第
    二審提出新攻擊防禦方法，修正為當事人原則上「不得」於第二審提出新攻擊防
    禦方法，除非符合幾種法定例外情形，否則法院應駁回當事人在第二審所提出的
    新攻擊防禦方法，且當事人就具有更新權之事由，應負釋明責任。上訴人於原審
    並未聲請傳訊證人林椿洋、蘇清連、廖金松，至第二審始提出新的攻擊防禦方法
    ，不符民事訴訟法第四百四十七條之規定，且何以遲至第二審始提出說明，上訴
    人自應就此釋明之。
    理    由
一、本件上訴人於起訴時請求撤銷原法院九十二年度執字第三五二六八號清償票款事
    件強制執行程序（下稱系爭執行程序），嗣因前開強制執行程序已經終結，乃於
    訴訟程序進行中即九十三年五月二十一日，具狀變更為請求被上訴人給付九十五
    萬一千九百零四元及法定遲延利息，核屬依民事訴訟法第二百五十五條第一項第
    四款所規定之因情勢變更而以他項聲明代最初之聲明，應予准許。
二、上訴人主張：上訴人於七十二年八月十九日與林椿洋等人共同簽發本票二紙予被
    上訴人，經被上訴人於七十三年間向原法院聲請核發本票裁定（原法院七十三年
    度票字第八八四九號），並於七十五年間向原法院聲請強制執行，因無結果而由
    原法院發給債權憑證，被上訴人遲至八十四年十二月十二日及八十九年十二月十
    一日兩度聲請換發憑證，復於九十二年間以該債權憑證向原法院聲請強制執行。
    惟前開債權請求權於八十年六月四日即已罹於時效，上訴人自得拒絕給付。被上
    訴人依前開強制執行程序收取上訴人於建華商業銀行存款九十五萬一千九百零四
    元，非上訴人明知時效已完成而任意給付，上訴人收取前開存款雖本有法律上原
    因，惟嗣後已因上訴人主張時效抗辯而不存在，上訴人自得依不當得利之法律規
    定，請求被上訴人返還其執行所得。為此請求被上訴人應給付上訴人九十五萬一
    千九百零四元，及自起訴狀繕本送達被上訴人之翌日起至清償日止計算之法定利
    息 (原審判決被上訴人應給付上訴人五十萬六千二百二十三元及自九十三年五月
    二十二日日起至清償日止，按週年利率百分之五計算之利息，而駁回上訴人其餘
    之請求。上訴人對於其敗訴部分提起上訴，其餘部分未據不服)。
三、被上訴人則以：被上訴人收取上訴人於建華商業銀行南松山分行之存款並非無法
    律上原因，上訴人未於強制執行程序終結前主張時效抗辯，被上訴人收取其存款
    有法律上原因等語置辯。
四、兩造不爭執之點：
(一)上訴人於七十二年八月十九日與林椿洋、蘇清連、廖金松等四人共同簽發本票二
    紙予被上訴人，經被上訴人於七十三年間向原法院聲請核發本票裁定（原法院七
    十三年度票字第八八四九號），並於七十五年間向原法院聲請強制執行，因無結
    果而於七十五年六月四日由原法院發給七十五年六月四日北院立民執七五戊五六
    四二字第一七八七六號債權憑證。
(二)被上訴人分別於八十四年十二月十二日及八十九年十二月十一日兩度聲請換發憑
    證，惟該債權憑證之請求權罹於時效。
(三)被上訴人於九十二年十月十三日持該債權憑證向原法院對上訴人及林椿洋等四人
    聲請強制執行，並經原法院九十二年度執字第三五二六八號執行案受理，系爭本
    票之債務人林椿洋、蘇清連則於九十二年十一月六日該執行案件強制執行程序中
    ，分別提出時效消滅之抗辯，被上訴人因而於九十三年一月十二日撤回林椿洋、
    蘇清連二人之強制執行聲請。
(四)原法院於九十二年十月十六日上述強制執行程序核發北院錦九十二執地字第三五
    二六八號扣押命令，被上訴人依原法院於九十三年二月二十七日所核發之北院錦
    九十二執地字第三五二六八號執行命令，收取上訴人於建華商業銀行南松山分行
    存款九十五萬一千九百零四元，嗣經建華商業銀行南松山分行扣除開立支票及相
    關處理費用二百六十元後，受償九十五萬一千六百四十四元。
    以上事實，為兩造所不爭執，並有證人林椿洋、蘇清連、廖金松之證詞可證，復
    經調閱原法院九十二年度執字第三五二六八號執行卷查明屬實，自堪信為真實。
五、兩造爭執之點：系爭本票之債務人林椿洋、蘇清連於該執行案件強制執行程序中
    ，分別提出時效消滅之抗辯，其效力是否及於上訴人？有無效滅全部債務之效力
    ？茲分述如下。
六、按「時效中斷者，自中斷之事由終止時，重行起算。因起訴而中斷之時效，自受
    確定判決，或因其他方法訴訟終結時，重行起算。經確定判決或其他與確定判決
    有同一效力之執行名義所確定之請求權，其原有消滅時效期間不滿五年者，因中
    斷而重行起算之時效期間為五年」、「票據上之權利，對匯票承兌人及本票發票
    人，自到期日起算；見票即付之本票，自發票日起算；三年間不行使，因時效而
    消滅」，民法第一百三十七條、票據法第二十二條第一項分別定有明文，而依票
    據法第一百二十三條規定本票裁定與確定判決有同一效力，本件被上訴人所持之
    債權憑證其執行名義為原法院所核發之七十三年度票字第八八四九號本票裁定，
    其請求權時效為五年。次按「消滅時效完成後，即不生消滅時效中斷之問題，並
    非核發債權憑證後，時效即可重行起算。司法院院字第二四四七號解釋，係指原
    執行名義尚未罹於時效而核發債權憑證之情形而言」 (最高法院八十五年度台上
    字第三○二六號判決意旨參照) 。經查被上訴人於七十五年首次依該本票裁定聲
    請強制執行，經原法院於七十五年六月四日核發債權憑證，依民法第一百三十七
    條第一項規定應重行起算時效，即應於八十年六月四日完成五年之消滅時效，揆
    諸上開說明，被上訴人之票款請求權既已於八十年六月四日完成五年之消滅時效
    ，即不生消滅時效中斷之問題，並非核發債權憑證後，時效即可重行起算。又按
    「時效完成後，債務人得拒絕給付。請求權已經時效消滅，債務人仍為履行之給
    付者，不得以不知時效為理由，請求返還；其以契約承認該債務或提出擔保者亦
    同。」，民法第一百四十四條固定有明文，惟「債權人向連帶債務人中之一人免
    除債務，而無消滅全部債務之意思表示者，除該債務人應分擔之部分外，他債務
    人仍不免其責任。前項規定，於連帶債務人中之一人消滅時效已完成者準用之。
    」，民法民法第二百七十六條亦定有明文。經查本件被上訴人所持前開債權憑證
    所示之票據債權，其餘債務人林椿洋、蘇清連已於於九十二年十一月六日上開強
    制執行案件程序中，分別提出時效消滅之抗辯，被上訴人因而於九十三年一月十
    二日撤回林椿洋、蘇清連二人之強制執行聲請，已如上述，而依上訴人所提渠等
    之聲明狀所載「鈞院北院錦九十二執地自第三五二六八號執行命令，債權人彰化
    商業銀行股份有限公司之執行名義原為本票裁定，於七十五年六月四日所核發債
    權憑證，迄八十四年又聲請強制執行，相隔九年之久，應早已罹於對本票發票人
    之四人追索時效‧‧‧債權人所提出之債權憑證時效早已消滅」 (見本院卷第六
    ○、六一頁) ，足見債務人林椿洋、蘇清連於上開強制執行程序中所為時效消滅
    之抗辯，顯有消滅全部債務之意思表示，揆諸首揭規定，其時效消滅抗辯之效力
    應及於上訴人及其他債務人全體，亦即系爭本票票款請求權既已罹於時效而消滅
    ，債務人並已為時效消滅之抗辯而有消滅全部債務之意思表示，上訴人即債務人
    即得拒絕給付。
七、另按請求權之消滅時效完成後，依民法第一百四十四條第一項規定，債務人得拒
    絕給付，固係採抗辯權發生主義，債務人僅因而取得拒絕給付之抗辯權，並非使
    請求權當然消滅。惟如債務人行使此項抗辯權，表示拒絕給付，債權人之請求權
    利因而確定的歸於消滅，債務人即無給付之義務，嗣後如因法院之強制執行而為
    給付，因非基於債務人任意為之，依民法第一百八十條第三款規定之反面解釋債
    務人自得依不當得利之規定，請求債權人返還 (最高法院九十二年度台上字第一
    七五一號判決意旨參照) 。如上所述，被上訴人所持之債權憑證，其請求權已於
    八十年六月四日即完成五年之消滅時效，而上訴人亦於九十三年五月二十一日原
    審審理中提出時效消滅之抗辯 (見原審卷第五十頁) ，且被上訴人於前述強制執
    行程序中所收取之九十五萬一千九百零四元，係原法院依制執行程序所為強制執
    行，並非上訴人明知時效已完成而仍任意給付，則被上訴人收取之前開款項，其
    收取原雖有法律上原因，惟嗣後已因其他債務人林椿洋、蘇清連及上訴人先後為
    消滅時效之抗辯而不存在，揆諸前開說明，上訴人自得依不當得利之法律關係請
    求返還其因強制執行所得之上開款項。
八、至於民法第二百八十條所規定「連帶債務人相互間，除法律另有規定或契約另有
    訂定外，應平均分擔義務」，乃對於連帶債務人相互間內部分擔所為之規定，與
    外部債權人之請求權無涉，債權人自無權就債務人相互間之分擔義務為任何請求
    。經查系爭票款債權請求權既已因債務人為時效消滅之抗辯而全部消滅，則被上
    訴人援引該條規定主張本件票款債權，上訴人、林椿洋、蘇清連及廖金松四人為
    共同發票人，被上訴人對上訴人及林椿洋、蘇清連及廖金松得收取之債權（含執
    行費用、債權本金、利息及違約金）共計一百七十八萬一千六百八十二元，故扣
    除林椿洋、蘇清連及廖金松應分擔部分後，被上訴人尚得向上訴人收取四十四萬
    五千四百二十一元云云，於法尚屬無據。
九、綜上所述，被上訴人之系爭本票票款請求權既已罹於時效而消滅，債務人林椿洋
    、蘇清連已於九十二年十一月六日上開強制執行案件程序中，分別提出有消滅全
    部債務之時效消滅之抗辯，且上訴人本人亦於九十三年五月二十一日原審審理中
    提出時效消滅之抗辯，該票款債務即已全部消滅，上訴人於系爭債務消滅後自得
    拒絕給付。又被上訴人於前述強制執行程序中所收取之九十五萬一千九百零四元
    ，係原法院依制執行程序所為強制執行，並非上訴人明知時效已完成而仍任意給
    付，則被上訴人收取之前開款項，其收取原雖有法律上原因，惟嗣後已因其他債
    務人林椿洋、蘇清連及上訴人先後為消滅時效之抗辯而不存在，該項給付即屬不
    當得利，從而上訴人依不當得利之法律關係請求被上訴人返還其因強制執行所得
    之上開款項九十五萬一千九百零四元及自起訴狀 (訴之變更後之準備書狀) 繕本
    之五計算之利息為有理由，應予准許。原審僅就其中五十萬六千二百二十三元及
    利息部份，為上訴人勝訴之判決，而駁回上訴人其餘之請求，原審就上開應准許
    部分，為上訴人敗訴之判決，尚有未洽，上訴意旨指摘原判決此部分不當，求予
    廢棄改判，為有理由。爰由本院將原判決此部分予以廢棄，改判如主文第二項所
    示。
十、本件事證已臻明確，兩造其餘主張及舉證，與本件判決結果無涉，毋庸一一審酌
    ，併予敘明。
十一、據上論結，本件上訴為有理由，依民事訴訟法第四百五十條、第七十八條，判
    決如主文。
中　　　華　　　民　　　國　　九十三　　年　　 十二 　　月　　 十五 　　日
                                民事第十六庭
                                    審判長法  官  許  正  順
                                          法  官  陳  邦  豪
                                          法  官  魏  麗  娟
右正本係照原本作成。
不得上訴。
中　　　華　　　民　　　國　　九十三　　年　　  十二　　月　　二十一　　日
                                          書記官  曾  瓊  安
